---
title: "Travail V2"
author: "Patricia Côté, Samy Gallienne, Élodie Gravel, Pascale Laveault-Allard"
output:
  html_document:
    df_print: paged
jupyter:
  jupytext:
    formats: ipynb,Rmd
    text_representation:
      extension: .Rmd
      format_name: rmarkdown
      format_version: '1.2'
      jupytext_version: 1.4.1
  kernelspec:
    display_name: R
    language: R
    name: ir
editor_options: 
  chunk_output_type: inline
---

Dans ce travail, nous proposons des ajustements au modèle de simulation de l'offre de travail au Québec à partir d'une étude publiée par des chercheurs de l'Université Laval en 2013. Le modèle est calibré avec les données du Labour Force Survey pour la province de Québec. Nous modélisons également les règles fiscales québécoises pour inclure les principaux transferts provinciaux et fédéraux. Nous utilisons ensuite ce modèle pour simuler l'effet de différentes réformes de la fiscalité québécoise sur l'offre de travail, le revenu des individus et la dispersion des revenus. Les trois réformes étudiées sont :

1. L'instauration d'un revenu minimum garanti 

2. La mise en place d'une prime à l'emploi 

3. Une combinaison des deux réformes 

Comme mentionné, les effets de ces réformes seront comparés sur la base de l'offre de travail, de la distribution des revenus dans la société et, si le temps et les données nous le permettent, l'effet en bref sur les finances publiques.


# 0. Chargement des librairies

```{r}
library(readr) # package pour lire les .csv
library(compiler) # package pour le Just-in-time compilation
enableJIT(3) # Option du package compiler
set.seed(123) # Pour répliquer les résultats

```



# 1. Modèle d'offre de travail

## Préférences de l'individu

Nous supposons que les préférences des individus sont représentées par une fonction d'utilité de type log-log. La spécification des préférences de ce modèle est tirée d'une étude de Clavet, Duclos et Lacroix (https://www.utpjournals.press/doi/abs/10.3138/CPP.39.4.491) et adaptée en fonction des données disponibles:

$$ U(C_i,L_i) = \alpha_{1i}\ln(\bar{L}-L_i) +\alpha_2\ln(\bar{L}-L_i)^2+ \alpha_3\ln(C_i)+\alpha_4\ln(C_i)^2 + \gamma_0(L_i=0) + \gamma_f(L_i\in[1750,2000])$$

Où $C_i$ le niveau de consommation (le revenu disponible), $L_i$ est la quantité de travail (annuelle, en heures) et $\bar{L}$ est le nombre maximal d'heures qu'un individu peut travailler annuellement. Ainsi spécifié, le terme $\bar{L}-L_i$ est le nombre d'heures annuelles de loisir consommé par l'individu *i*. 

Le coefficient $\gamma_0$ permet d'inclure des coûts fixes au travail alors que le coefficient $\gamma_f$ permet de mettre une rigidité au travail à temps plein, défini entre 35 et 40 heures par semaine.

Toujours en s'inspirant de la proposition de Clavet, Duclos et Lacroix , l'hétérogénéité des préférences pour le loisir $\bar{L}-L$ est reflétée dans le paramètre $\alpha_{1i}$:
$$ \alpha_{1i} =\beta_0 + \beta_1\ln(age) + \beta_2\ln(age)^2 + \beta_3(prescolaire>0) + \beta_4~sexe + \beta_5~educ $$

Où *prescolaire>0* est une variable indicatrice égale à 1 si l'individu a au moins un enfant d'âge préscolaire à sa charge, *sexe* est une indicatrice égale à 1 si l'individu est une femme et *educ* reflète le niveau d'éducation. 

Pour coder la fonction d'utilité, la vecteur de coefficients pour les fonctions *Utilite* et *alpha1*, *theta*, est noté $\theta = (\beta_0, \beta_1, \beta_2, \beta_3, \beta_4, \beta_5, \alpha_2, \alpha_3, \alpha_4, \gamma_0, \gamma_f, \sigma_L)$ où $\sigma^2_L$ est l'écart-type des heures travaillées. .


```{r}
Utilite <- function(i,L,theta){
# Fonction d'utilité du travail et de la consommation
      util <- alpha1(i,theta)*log(Lmax-L)+ theta[7]*log((Lmax-L)^2)+  theta[8]*log(Y(i,L)) + theta[9]*log((Y(i,L))^2)+ theta[10]*as.numeric(L==0) + theta[11]*as.numeric((L>=1750 & L<=2000))
  return(util)
}

alpha1 <- function(i, theta){
    alpha1 <- theta[1]+ theta[2]*log(age[i])+ theta[3]*log((age[i])^2)+ theta[4]*prescolaire[i]+ theta[5]*sexe[i] + theta[6]*educ[i]
  return(alpha1)
}
```

L'utilité est donnée par une fonction qui prend comme argument l'individu *i*, le nombre d'heures travaillées *L* et le vecteur de coefficients *theta*. Elle imbrique la fonction *alpha1* qui renvoie le coefficient $\alpha_{1i}$, le coefficient de préférence pour le loisir, en fonction des caractéristiques individuelles. *Lmax* est le nombre d'heures travaillées maximales $\bar{L}$.

## Contrainte budgétaire

La consommation (ou revenu disponible) est donnée par la contrainte budgétaire qui dépend du salaire horaire de l'individu $w_i$, de ses heures travaillées $L_i$ et de la fonction de taxation $t(\cdot)$:

$$
w_iL_i-t(w_iL_i)\geq C_i
$$

qui sera saturée à l'optimum. La fonction de taxation $t(w_iL_i)$ est une fonction non linéaire du revenu de travail brut.  $w_i$ est le salaire horaire pour chaque individu *i*. Le code R associé au revenu disponible, assumant que la contrainte budgétaire est serrée, est donné par:

```{r}
Y <- function(i,L){
  # Calcule la consommation nette (revenu disponible)
  dispo <- L*wage[i]-itax(L*wage[i],i)[1]
  #Empêche la fonction de rendre un nombre négatif
  Y<- max(1,dispo)
  return(Y)
}
```

La consommation est une fonction de l'individu *i* (son salaire) et du nombre d'heures travaillées *L*. Elle dépend aussi de la taxation du revenu par la fonction *itax*, qui sera définie à la section 2 sur les règles fiscales québécoises et canadiennes. 

## Maximisation sous contrainte

Pour maximiser l'utilité de l'individu, on peut substituer la contrainte budgétaire dans la fonction objectif:

$$ U(L_i) = \alpha_{1i}\ln(\bar{L}-L) +\alpha_2\ln(\bar{L}-L)^2+ \alpha_3\ln(w_iL_i-t(w_iL_i))+\alpha_4\ln(w_iL_i-t(w_iL_i))^2 + \gamma_0(L=0) + \gamma_f(L\in[1750,2000])$$

En supposant que *L* est une variable continue, que $t(\cdot)$ est différentiable, et que $\gamma_0=\gamma_f=0$, on peut prendre les conditions de premier ordre et réécrire le taux marginal de substitution entre le loisir $\bar{L}-L$ et la consommation $Y_i$:

$$
\frac{\bar{L}-L_i}{C_i}=\frac{\bar{L}-L_i}{w_iL_i-t(w_iL_i)}=\frac{\alpha_{1i}+2\alpha_2}{(\alpha_3+2\alpha_4)~w_i(1-t'(w_iL_i))}
$$

On voit donc que le $\alpha_{1i}$ permet à deux individus ayant le même salaire horaire $w_i$ d'avoir des taux marginaux de substitution entre le loisir et la consommation différents en fonction des caractéristiques de ces individus. 

Cependant, nous supposons ici un modèle d'offre de travail à choix discrets, comme dans l'étude de Clavet, Duclos et Lacroix. En effet, les individus, en réalité, ne peuvent ajuster leurs heures de travail que de façon discrète (des heures entières). Puisque ce sont des heures annuelles, ce n'est pas une hypothèse très forte. La fonction suivante évalue l'utilité pour différents choix d'heures de travail:

```{r}
umarginal <- function(i,incr,theta){
# calcule l'utilite marginale de l'individu i par increments de incr heures de travail
  lsup <- seq(0,Lmax,by=incr) # vecteur des heures travaillees
  util <- sapply(lsup,function(x) Utilite(i,x,theta)) # evalue l'utilite pour chaque niveau d'heures travaillees
  util2 <- c(util[2:(length(util))],0) # decale le vecteur des utilites
  deltautil <- util2-util # utilite marginale
  return(list(lsup[1:length(lsup)-1],deltautil[1:length(lsup)-1],util[1:length(lsup)-1]))
}
```


La fonction prend comme arguments l'individu *i*, la variation discrète annuelle des heures qu'il est possible de travailler *incr*, le vecteur de préférences individuelles *beta* et le vecteur de paramètres de la fonction d'utilité *theta*. La fonction retourne une liste de trois éléments. Premièrement, *lsup*, le vecteur des heures travaillées auxquelles la fonction est évaluée. Deuxièmement, *deltautil* est l'utilité marginale entre $L$ et $L+1$ heures travaillées. Troisièmement, *util* est l'utilité évaluée à chaque valeur de *lsup*. Le nombres d'heures optimales travaillées *Loptimal* est simplement la valeur de *L* qui est associée à la plus grande utilité:

```{r}

Loptimal <-function(i,incr, theta){
  #vecteur des utilités pour chaque heure de travail  
  u <- as.numeric(umarginal(i,incr,theta)[[3]]) 
  lsup <- as.numeric(umarginal(i,incr,theta)[[1]]) 
  # heures minimales travailles qui maximisent l'utilite
  position <- which(u==max(u)) #utilite maximale
  h<-min(lsup[position])
  return(h) 

}
```

Voici un jeu de données fictives (10 observations) sur lesquelles nous avons testé les fonctions (sans taxes ni transferts)

```{r}
#Fonction de taxation temporaire: aucune taxe
itax<- function(inc,i){
  return(0)
}

#Vecteurs de coefficients arbitraires
Lmax=4000
lincr=100
theta <- c(1, -1, 1, 1, -1, 1, 1 , 1, 1, 1, 1, 1)


#Données aléatoires
#Enlever le seed pour voir plusieurs tirages et le graphique s'adapter
wage      <-   sample(12:150, 10, replace = TRUE)
age      <-    sample(20:80, 10, replace = TRUE)
prescolaire <- sample(0:1, 10, replace = TRUE)
sexe  <-       sample(0:1, 10, replace = TRUE)
educ <-        sample(0:6, 10, replace = TRUE)

#Nombre d'individus
n<-10
Lopt<- rep(0, n)

for (i in 1:n) {
  Lopt[i] <- Loptimal(i, lincr, theta)
}

hist(Lopt, 
     main="Heures optimales simulées", 
     xlab="Heures de travail annuelles", 
     xlim=c(0,2000),
     las=1, 
     breaks=10)
```

Dans cet exemple, les individus ne peuvent pas travailler 0 heures et n'avoir aucun revenu *Y=0* car *ln(0)* n'est pas défini. Les heures simulées dépendent fortement des paramères arbitraires postulés. Dans ce cas hypothétique, nous avons posé que tous les intrants de la fonction d'utilité ont un effet égal à un, sauf l'âge et le fait d'être une femme qui diminuent la préférence pour le loisir. La modification de ces coefficients affecte la distribution des heures de travail simulée dans cette cohorte.



# 2. Règles fiscales québécoises

## Paliers d'imposition provinciaux et fédéraux

Nous allons utiliser les taux de taxe et paliers suivants:

```{r}
  # source1: http://www.nrgcpa.ca/deductions-a-la-source-et-charges-sociales
  # source2: http://www4.gouv.qc.ca/FR/Portail/Citoyens/Evenements/immigrer-au-quebec/Pages/programme-aide-sociale.aspx
  # source3 :https://www.canada.ca/fr/agence-revenu/services/impot/particuliers/foire-questions-particuliers/taux-imposition-canadiens-particuliers-annee-courante-annees-passees.html#federal 

  # taux de taxe QC
  pp1 <- 0.15
  pp2 <- 0.2
  pp3 <- 0.24
  pp4 <- 0.2575

  # seuils de taxation QC
  p1 <- 15532
  p2 <- 44545
  p3 <- 89080
  p4 <- 108390

  # taux de taxe CAN
  pt1 <- 0.15
  pt2 <- 0.2050
  pt3 <- 0.26
  pt4 <- 0.29
  pt5 <- 0.33

  # seuils de taxation CAN
  f1 <- 12298
  f2 <- 48535
  f3 <- 97069
  f4 <- 150473
  f5 <- 214368
  
```

## Transferts
La liste des principaux transferts fédéraux et provinciaux est tirée de l'étude «TAUX MARGINAUX EFFECTIFS D’IMPOSITION : UNE COMPARAISON QUÉBEC-ONTARIO » de Blancquaert, Clavet, Duclos, Fortin et Marchand (2017). 
La plupart des transferts dépendent du type de ménage. Pour les ménages avec enfants, nous avons supposé un nombre de 1 enfant par ménage. Comme le LFS est une enquête sur les individus et non sur les ménages, les transferts destinés à des couples ont été divisés par deux de ne pas distribuer en double les montants.
Les abréviations suivantes ont été utilisées : 
ps : personne seule
c : couple sans enfants
fm : famille monoparentale
ce : couple avec enfants

```{r}

reforme <- 0

transferts <- function(inc, i){
  
  #Credit TPS-TVH
  #sources des donnees :  https://cffp.recherche.usherbrooke.ca/outils-ressources/guide-mesures-fiscales/credit-impot-tps-tvh/
  TPS_TVH <- 296 # montant de base
  if (c[i] == 1 | ce[i] == 1 | fm[i] == 1) { 
    TPS_TVH <- TPS_TVH + 296 # montant si personne a charge ou monoparental
    if (ce[i] == 1) {
      TPS_TVH <- TPS_TVH + 155 # montant si couple a un enfant
    }
  }
  if (ps[i] == 1) {
    TPS_TVH <- TPS_TVH + min(155, max(0, 0.02*(inc-9590))) # montant pour celibataire
  } else if (fm[i] == 1) {
    TPS_TVH <- TPS_TVH + 155 # montant si monoparental
  }
  if (inc > 38507) {
    TPS_TVH <- max(0, TPS_TVH - 0.05*(inc-38507)) # deduction pour haut revenu 
  } 
  if (c[i] == 1 | ce[i] == 1 ) { 
    TPS_TVH <- TPS_TVH / 2 # montant final divise par 2 si en couple 
  }
  
  
  #Prime au travail maximal
  # Sources des donnees : https://www.revenuquebec.ca/fr/citoyens/credits-dimpot/credits-dimpot-relatifs-a-la-prime-au-travail/
  # Bonifie le revenu de travail d'un % à partir d'un seuil, puis diminue de 10% à partir d'un second seuil 
  if (ps[i] == 1){
    if (inc > 2400 & inc < 19456){  # celibataire
      PrimeTravail <- min(874, 0.105*(inc-2400)) - max(0, 0.1*(inc-10720))
    } else {
      PrimeTravail <- 0
    }
  } else if (fm[i] == 1){
    if (inc > 2400 & inc < 36680){ # monoparental
      PrimeTravail <- min(2496, 0.30*(inc-2400)) - max(0, 0.1*(inc-10720))
    } else {
      PrimeTravail <- 0
    }
  } else if (c[i] == 1){
    if (inc > 3600 & inc < 30217){ # couple
      PrimeTravail <- (min(1363, 0.105*(inc-3600)) - max(0, 0.1*(inc-16584))) / 2 # divise en 2 pour couple
    } else {
      PrimeTravail <- 0
    }
  } else if (ce[i] == 1){
    if (inc > 3600 & inc < 49044){ # couple avec enfant
      PrimeTravail <- (min(3246, 0.25*(inc-3600)) - max(0, 0.1*(inc-16584))) / 2 # divise en 2 pour couple
    } else {
      PrimeTravail <- 0
    }
  } # les valeurs pour 2019 ont ete utilisees

  #Allocation canadienne pour les travailleurs
  #Source des donnees : https://cffp.recherche.usherbrooke.ca/outils-ressources/guide-mesures-fiscales/allocation-canadienne-pour-les-travailleurs/ 
  if (ps[i] == 1){
    if (inc > 2400 & inc < 23458){ # celibataire
      AllocationTravailleur <- min(2280, 0.274*(inc-2400)) - max(0, 0.2*(inc-12060))
    } else {
      AllocationTravailleur <- 0
    }
  } else if (fm[i] == 1){
    if (inc > 2400 & inc < 18305){ # monoparental
      AllocationTravailleur <- min(1248, 0.15*(inc-2400)) - max(0, 0.2*(inc-12065))
    } else {
      AllocationTravailleur <- 0
    }
  } else if (c[i] == 1){
    if (inc > 3600 & inc < 36308){ # couple
      AllocationTravailleur <- (min(3558, 0.274*(inc-3600)) - max(0, 0.2*(inc-18520))) / 2
    } else {
      AllocationTravailleur <- 0
    }
  } else if (ce[i] == 1){
    if (inc > 3600 & inc < 27629){ # couple avec enfant
      AllocationTravailleur <- (min(1818, 0.14*(inc-3600)) - max(0, 0.2*(inc-18540))) / 2
    } else {
      AllocationTravailleur <- 0
    }
  }
  
  #Allocation canadienne pour enfants
  # Source des donnees : https://cffp.recherche.usherbrooke.ca/outils-ressources/guide-mesures-fiscales/allocation-canadienne-enfants/
  if (ce[i] == 1 | fm[i] ==1){   # Aucune distinction entre famille monoparentale et couple
    if (prescolaire[i] == 1) {
      ACE <- 6765 # montant plus eleve si enfant à moins de 6
    } else {
      ACE <- 5708 # on suppose qu'il n'y a qu'un seul enfant
    }
    if (inc > 31711) { # premier seul de reduction (marginal)
      ACE <- ACE - 0.07*min(36997, inc - 31711) # 7% pour revenu entre 31711 et 68708
    }
    if (inc > 68708) { # deuxième seuil
      ACE <- ACE - 0.032*(inc - 68708) # 3,2% pour revenu entre 31711 et 68708
    }
    ACE <- max(ACE, 0) # on s'assure que la valeur n'est pas negative
    if (ce[i] == 1) {
      ACE <- ACE/2 # on divise le montant pas deux pour un couple
    }
  } else {
      ACE <- 0 #aucune allocation si pas d'enfant
  }
  
  
  #Allocation famille
  # Source des donnees : https://cffp.recherche.usherbrooke.ca/outils-ressources/guide-mesures-fiscales/allocation-famille-soutien-enfants/
  if (fm[i] == 1) {
    AllocationFamille <- 2515 + 882 # prime de base plus prime pour monoparental
    if (inc > 36256) {
      AllocationFamille <- AllocationFamille - 0.04*(inc-36256) # deduction pour haut revenu
    }
    AllocationFamille <- max(AllocationFamille, 1352) # prime minimum
  } else if (ce[i] == 1) {
    AllocationFamille <- 2515 # montant de base pour un enfant
    if (inc > 49842) {
      AllocationFamille <- AllocationFamille - 0.04*(inc-49842) # deduction pour haut revenu
    }
    AllocationFamille <- max(AllocationFamille, 1000) / 2 # prime minimum, divisee par 2
  } else {
    AllocationFamille <- 0
  }
  
  #Credit solidarite
  # Sources des donnees : http://www4.gouv.qc.ca/FR/Portail/Citoyens/Evenements/acheter-renover-maison/Pages/credit-impot-pour-solidarite.aspx  et https://cffp.recherche.usherbrooke.ca/outils-ressources/guide-mesures-fiscales/credit-impot-solidarite/ 
  if (ps[i] == 1) {
    CreditSolidarite <- 297+141+(577) # montant de base
    if (inc > 35400) { # deduction pour revenu eleve
      # montant verse ne peut pas etre inferieur à 0 ou au montant de la composante TVQ
      CreditSolidarite <- max(0, 297 + 141 - 0.03*(inc-35400),  CreditSolidarite - 0.06*(inc-35400))
    } 
  } else if (fm[i] == 1) { 
    CreditSolidarite <- 297+141+(577+123) # montant de base
    if (inc > 35400) { # deduction pour revenu eleve
      # montant versé ne peut pas être inferieur à 0 ou au montant de la composante TVQ
      CreditSolidarite <- max(0, 297 + 141 - 0.03*(inc-35400),  CreditSolidarite - 0.06*(inc-35400))
    } 
  } else if (c[i] == 1) {
    CreditSolidarite <- 297+297+(699) # montant de base
    if (inc > 35400) { # deduction pour revenu eleve
      # montant verse ne peut pas etre inferieur à 0 ou au montant de la composante TVQ
      CreditSolidarite <- max(0, 297 + 297 - 0.03*(inc-35400),  CreditSolidarite - 0.06*(inc-35400))
      # divise par 2 pour un couple
    }
    CreditSolidarite <- CreditSolidarite / 2
  } else if (ce[i] == 1) {
    CreditSolidarite <- 297+297+(699+123) # montant de base
    if (inc > 35400) { # deduction pour revenu eleve
      # montant verse ne peut pas etre inferieur à 0 ou au montant de la composante TVQ
      CreditSolidarite <- max(0, 297 + 297 - 0.03*(inc-35400),  CreditSolidarite - 0.06*(inc-35400))
      # disive par 2 pour un couple
    }
    CreditSolidarite <- CreditSolidarite / 2
  }
  
## Cette partie du code ne fonctionne pas. Lhat n'est pas un vecteur, c'est une fonction Lhat[i] n'existe donc pas -> Lhat[i] remplacer par inc/wage[i]
  # # Reforme #1: Prime a l'emploi
  #Inspirée d'une des option analysé par Clavet et al. (2013) Source : https://www.utpjournals.press/doi/abs/10.3138/CPP.39.4.491
  # if (exists("inc/wage[i]") == TRUE) { #  inc/wage[i] représente les heures travailler durant l'année de l'individu i 
  #   if (inc/wage[i]>30*weeks) {
  #     PrimeEmploi <- (inc/wage[i]-(30*weeks))*3 
  #   } else {
  #     PrimeEmploi <- 0 
  #   }
  # }

  # Reforme #2: Revenu minimum garanti
  # Representation la recommandation 9 du rapport du revenu minimum garanti (2017) Source : https://www.mtess.gouv.qc.ca/grands-dossiers/revenu_min_garanti.asp 
  # Souces pour le montant du calcul du panier de consommation : 
      # https://www150.statcan.gc.ca/t1/tbl1/fr/tv.action?pid=1110006601
      # https://www150.statcan.gc.ca/t1/tbl1/fr/tv.action?pid=1110022401 
      # https://www150.statcan.gc.ca/t1/tbl1/fr/tv.action?pid=1810000413
  panier <- 36970.44 # panier de consommation pris pour Montreal

  if (ps[i] == 1) {
    if (age[i] > 1 & age[i] < 11) {
      rmg <- panier*0.55 # 55 % du panier pour personne de moins de 65 ans
    } else if (age[i] > 10 ) {
      rmg <- panier
    } else {
      rmg <- 0   
    }
  } else if (fm[i] == 1) {
    if (age[i] > 1 & age[i] < 11) {
      rmg <- panier*0.55*1.45 # 55 % du panier pour personne de moins de 65 ans ajuste pour situtation familiale
    } else if (age[i] > 10 ) {
      rmg <- panier*1.45 
    } else {
      rmg <- 0   
    }
  } else if (c[i] == 1) {
    if (age[i] > 1 & age[i] < 11) {
      rmg <- panier*0.55*1.87/2 # 55 % du panier pour personne de moins de 65 ans  ajuste pour situtation familiale, la division par deux est pour faire un estimation individuelle
    } else if (age[i] > 10 ) {
      rmg <- panier*1.87/2 # la division par deux est pour faire un estimation individuelle
    } else {
      rmg <- 0   
    }
  } else if (ce[i] == 1) {
    if (age[i] > 1 & age[i] < 11) {
      rmg <- panier*0.55*2.48/2 # 55 % du panier pour personne de moins de 65 ans  ajuste pour situtation familiale,  la division par deux est pour faire un estimation individuelle
    } else if (age[i] > 10 ) {
      rmg <- panier*2.48/2 # la division par deux est pour faire un estimation individuelle
    } else {
      rmg <- 0   
    }
  }

  if (reforme == 0) {
    transferts <- TPS_TVH + PrimeTravail + AllocationTravailleur + ACE + AllocationFamille + CreditSolidarite
  } else if (reforme == 1) {
    transferts <- TPS_TVH + PrimeTravail + AllocationTravailleur + ACE + AllocationFamille + CreditSolidarite #+ PrimeEmploi
  } else if (reforme == 2) {
    transferts <- rmg #+ PrimeEmploi
  }
  return(transferts)
}
```

## Calcul du revenu net
```{r}
itax <- function(inc,i){
  # Calcule les impots sur le revenu
   
  if (inc<=f1){
    prv <- 0
    fed <- 0
  }
  if (inc>f1 & inc<=p1){
    prv <- 0
    fed <- pt1*(inc-f1)
  }
  if (inc>p1 & inc<=p2){
    prv <- pp1*(inc-p1)
    fed <- pt1*(inc-f1)
  }
  else if (inc>p2 & inc<=f2){
    prv <- pp1*(p2-p1) + pp2*(inc-p2)
    fed <- pt1*(inc-f1)
  }
  else if (inc>f2 & inc<=p3){
    prv <- pp1*(p2-p1) + pp2*(inc-p2)
    fed <- pt1*(f2-f1) + pt2*(inc-f2)
  }
  else if (inc>p3 & inc<=f3){
    prv <- pp1*(p2-p1) + pp2*(p3-p2) + pp3*(inc-p3)
    fed <- pt1*(f2-f1) + pt2*(inc-f2)
  }
  else if (inc>f3 & inc<=p4){
    prv <- pp1*(p2-p1) + pp2*(p3-p2) + pp3*(inc-p3)
    fed <- pt1*(f2-f1) + pt2*(f3-f2) + pt3*(inc-f3)
  }
  else if (inc>p4 & inc<=f4){
    prv <- pp1*(p2-p1) + pp2*(p3-p2) + pp3*(p4-p3) + pp4*(inc-p4)
    fed <- pt1*(f2-f1) + pt2*(f3-f2) + pt3*(inc-f3)
  }
  else if (inc>f4 & inc<=f5){
    prv <- pp1*(p2-p1) + pp2*(p3-p2) + pp3*(p4-p3) + pp4*(inc-p4)
    fed <- pt1*(f2-f1) + pt2*(f3-f2) + pt3*(f4-f3) + pt4*(inc-f4)
  }
  else if (inc>f5){
    prv <- pp1*(p2-p1) + pp2*(p3-p2) + pp3*(p4-p3) + pp4*(inc-p4)
    fed <- pt1*(f2-f1) + pt2*(f3-f2) + pt3*(f4-f3) + pt4*(f5-f4) + pt5*(inc-f5)
  }
  
  aemploi <- min(54200,inc)*0.012
  rrq <- 0 #max(min(58700,inc)-3500,0)*0.057
  rqap <- min(78500,inc)*0.00494
  
  asociale <- max(690*12 - max(inc-200*12,0),0)
  tax <-  prv + fed + aemploi + rrq + rqap - asociale -transferts(inc,i)
  
  return(c(tax,prv,fed,aemploi,rrq,rqap,asociale, transferts(inc,i)
           ))
}
```

Cette fonction de taxe prend en compte les paliers d'imposition fédéraux (*fed*) et québécois (*prv*), ainsi que les contributions à l'assurance emploi (*aemploi*), au RQAP (*rqap*) et, finalement, au programme d'aide sociale (*asociale*). Notez que la contribution au RRQ (*rrq*) est commentée puisque cela dépend de l'hypothèse faite sur la substituabilité intertemporelle des individus. 
 ***à compléter***

## Taux marginaux effectifs d'imposition

Notez qu'on peut directement voir l'impact de la fonction de taxe, sans hypothèses sur le comportement des individus, en regardant les taux marginaux effectifs (TME) d'imposition. Le code suivant crée un graphique pour des incréments salariaux annuels de *incr* jusqu'à un revenu annuel de *imax* \$

```{r}
tme <- function(incr,imax,i){
  # calcule les taux marginaux effectifs d'imposition par increments de "incr"$, jusqu'a imax$
  incm <- seq(0,imax,by=incr) # vecteur des niveaux de revenus
  tax <- sapply(incm,function(x) itax(x,i)[1]) # applique la taxe sur chaque niveau de revenu
  tax2 <- c(tax[2:(length(tax))],0) # decale le taux de taxe
  deltatax <- tax2-tax # taxe marginale
  tm <- deltatax/incr # taux marginal effectif
  plot(incm[1:length(incm)-1],tm[1:length(incm)-1],xlab='Revenu annuel', ylab='TMEI')
  return(list(incm[1:length(incm)-1],tm[1:length(incm)-1]))
}

# graphique des TMEI par type de menage, suppose des enfants <6 ans
ps<- c(1,0,0,0)
c <-  c(0,1,0,0)
fm <- c(0,0,1,0)
ce <- c(0,0,0,1)
prescolaire <- c(0,0,1,1)

for (i in 1:4) {
  tme(100,250000,i)  
}

```

# 3. Données du *Labour Force Survey*

Pour cette analyse, nous allons utiliser les données du *Labour Force Survey* pour la province de Québec (*PROV=24*). Afin de ne pas inclure les effets exogènes sur l'économie dus au COVID-19, nous avons téléchargé les données de février 2020. 

Voici une table détaillant les variables extraites:

|Nom de la variable *LFS*|Description|Nom abrégé|
|-|-|-|
|AGE_12|Âge regroupé en 12 tranches de 5 ans (1=15-19 ans; 2=20-24; 3=25-29; 4=30-34; 5=35-39; 6=40-44, 7=45-49; 8=50-54; 9=55-59; 10=60-64; 11=65-69; 12=>70)|age|
|SEX|Égal à 1 si l'individu est une femme|sexe|
|EDUC|Niveau le plus élevé d'études atteint (1=0-8 ans; 2=Éduaction secondaire quelconque; 3=Secondaire complété; 4=certificat ou diplome postsecondaire; 5=Baccalauréat; 6=Études supérieures)|educ|
|AGYOWNK|Âge de l'enfant le plus jeune (1=<6ans; 2=6-12; 3=13-17; 4=18-24)|prescolaire|
|EFAMTYPE|Type de ménage (1,15,17,18=Célibtaire; 2,4,5,7,8,10,11,13=Couple; 3,6,9,12= Couple avec enfant(s), 14,16=Ménage monoparental)|ps, c, fm et ce|
|SCHOOLN|Statut d'étudiant (1=non-étudiant; 2=Temps plein; 3=Temps partiel)|etudes|
|ATOTHRS|Nombre d'heures hebdomadaires travaillées|heures|
|HRLYEARN|Salaire horaire de l'employé|wage|
|FINALWT|Poids de l'individu dans l'échantillon|wght|




## Chargement des données
Les données contiennent un total de 17865 observations. Nous retirons les étudiants car leur offre de travail ne serait pas compatible avec le modèle théorique postulé. Pour ce faire, nous leur assignons une valeur manquante dans la colonne *SCHOOLN* afin que ces individus soient supprimés par la commande *complete.cases*. Cette dernière enlève les valeurs manquantes. En enlevant ces observations qui ont des valeurs manquantes, nous prenons soin de conserver leurs poids afin de repondérer les autres individus. Pour les tests, nous avons tiré un échantillon de 1000 individus. L'analyse finale a été effectuée sur l'ensemble des observations. Dans les deux cas, nous avons également noté *n* le nombre d'individus dans l'échantillon courant. 

```{r}
lfs <- read_csv("./LFS-71M0001-E-2020-February_F1.csv", col_types = cols()) # importe les données du LFS, Février 2020
lfsqc <- lfs[lfs$PROV==24,] # Garde uniquement le Québec
rm(lfs) # Supprime la base initiale de la mémoire
lfsqc <- lfsqc[,c("AGE_12","SEX","EDUC","ATOTHRS","HRLYEARN","EFAMTYPE","SCHOOLN","AGYOWNK","FINALWT")]  # Garde seulement certaines variables

# Enlever les étudiants
lfsqc$SCHOOLN[lfsqc$SCHOOLN != 1] <- NA
n0 <- nrow(lfsqc) # Garde le nombre d'observations initiales
missingweight <- c(lfsqc[!complete.cases(lfsqc),"FINALWT"])[[1]] #Garde les poids des individus qui seront enlevés
lfsqc <- lfsqc[complete.cases(lfsqc), ] # Enlève les observations avec des variables manquantes
lfsqc <- lfsqc[sample(1:nrow(lfsqc), 1000, replace=FALSE),] # Sous-échantillonage pour les tests (à commenter pour l'analyse finale)
n <- nrow(lfsqc) # Nombre d'individus dans la base

# Ajustement des poids des individus
corfact <- sum(lfsqc$FINALWT)/(sum(lfsqc$FINALWT)+sum(missingweight))
wght <- as.numeric(lfsqc$FINALWT)/corfact # Calcule les poids approximatifs (les val. manquantes sont parfaitement aléatoires)
```

À partir d'une base de données complète (sans valeurs manquantes), nous créons des vecteurs pour les variables du modèle théorique et celles essentielles à la modélisation des règles fiscales québécoises et canadiennes. Les données sont conservées en vecteurs séparés pour faciliter leur utilisation dans les différentes fonctions programmées. L'ensemble des variables explicatives est rassemblé dans la matrice *Xmat* afin de décrire rapidement l'ensemble des variables. 

```{r}

# Créer des vecteurs de variables
wage <- as.numeric(lfsqc$HRLYEARN) # salaire horaire
age <- as.numeric(lfsqc$AGE_12) # âge regroupé en tranches de 5 ans de 15-19 ans(1) a >70 (12)
sexe <- ifelse(lfsqc$SEX == 1, 1, 0) # Code les femmes = 1, hommes =0
prescolaire <- ifelse(lfsqc$AGYOWNK == 1, 1, 0) # enfant le plus jeune <6 ans, 1= oui, 0=non
educ <- as.numeric(lfsqc$EDUC) #niveau d'éducation
#Type de ménage
#Personnes seules
ps<-ifelse(lfsqc$EFAMTYPE %in% c(1,15,17,18), 1,0)

#Couples sans enfants
c <- ifelse(lfsqc$EFAMTYPE %in% c(2,4,5,7,8,10,11,13), 1,0)

#Familles monoparentales
fm <- ifelse(lfsqc$EFAMTYPE %in% c(14,16), 1,0)

#Couples avec enfants (<18 ans)
ce <- ifelse(lfsqc$EFAMTYPE %in% c(3,6,9,12), 1,0)

#Matrice de covariables en ajoutant une constante de 1
constante <- rep(1,n)
Xmat <- as.data.frame( cbind(constante,age, sexe, educ,prescolaire, ps, c, fm, ce ))
```

## Statistiques descriptives

Voici un résumé des caractéristiques démographiques de l'échantillon :

```{r}
# résumé des variables démographiques

summary(Xmat) 
```

Voici la distribution des heures travaillées et des salaires horaires:

```{r}
hist(wage,
    main="Distribution des salaires", 
     xlab="Salaire horaire - Dollars canadiens")
hist(lfsqc$ATOTHRS,
    main="Distribution des heures travaillées", 
     xlab="Nombre d'heures hebdomadaires")
```


## Effet des taxes

```{r}
weeks <- 50
#nombre d'heures par année
rhours <- as.numeric(lfsqc$ATOTHRS)*weeks


salnet<- rep(n,0)
for (j in 1:n) {
  salnet[j] <- Y(j, rhours[j])
}
hist(salnet,
     main="Distribution du salaire net annuel", 
     xlab="Salaire net annuel ($)")
```


# 4. Calibration

## Variables globales

Les variables globales sont définies comme suit:

* *Lmax* est le nombre maximal d'heures qu'il est possible de travailler par année. Nous l'avons fixé à 4250 heures, soit 85 heures par semaine.

* *weeks* est le nombre de semaines de travail par année, fixé à 50.

* *lincr* est le nombre minimal d'heures annuelles de travail que l'individu peut ajuster. Nous l'avons fixé à 250 heures par année, soit des incréments de 5 heures par semaine.

* *nincr* est le nombre d'incréments (le nombre de sauts) possibles. 

* *nsim* est le nombre de simulations que nous allons faire pour déterminer les valeurs optimales de $\beta$ et de $\theta$. Nous l'avons fixé à 100. 

```{r}
Lmax <- 4250
weeks <- 50
lincr <- 250
nincr <- Lmax/lincr +1
nsim <- 10
```


## Processus aléatoires

Pour calibrer le modèle d'offre de travail, nous allons utiliser les données sur les heures travaillées disponibles dans le *Labour Force Survey*. Comme il y a toujours une variabilité dans les données qui ne peut être captée par le modèle théorique, nous ajoutons des processus aléatoires au modèle spécifié plus haut. Pour ce faire, nous supposons des caractéristiques inobservables des individus qui rendent aléatoire la fonction de préférence pour le loisir:

$$\hat{\alpha_{1i}} = \alpha_{1i}+e^{v_i}$$
où *v* est un terme aléatoire normalement distribué (i.i.d) de moyenne zéro et variance 0.01. La transformation $e^{v_i}$ empêche d'avoir une valeur négative de $\hat{\alpha}_{1i}$

La matrice *erreurA* pour le coefficient $\hat{\alpha_{1i}}$ contient un terme d'erreur pour chaque individu à chaque simulation et est construite par le code suivant:

```{r}
erreurA <- matrix(rnorm(n*nsim,0,0.01), nsim, n)
```

Nous supposons aussi que la fonction d'utilité elle-même a un terme d'erreur $\epsilon_{i,L}$:

$$\hat{U}_i(C,L)=U_i(C,L)+\theta_{12}e^{\epsilon_{i,L}},$$

où $\epsilon_{i,L}$ est également un terme aléatoire normalement distribué (i.i.d) de moyenne zéro et d'écart-type 1 pour chaque tranche d'heures travaillées pour chaque individu. Encore une fois, la transformation $e^{\epsilon_{i,L}}$ assure une valeur positive du terme d'erreur et par le fait même, que la fonction d'utilité est positive. Le paramètre $\theta_{12}$ modifie l'ampleur du terme d'erreur. 

```{r}
erreurU <- replicate(n, matrix(rnorm((nincr)*nsim,0,1), nrow=nincr, ncol=nsim))
```

Dans ce cas, nous re-codons les fonctions *alpha1*, *Utilite* et *umarginal* et *Loptimal* pour quelles incluent les termes d'erreur. 

```{r}
alphahat<- function(i,theta, sim){
  alphahat <- as.numeric(alpha1(i, theta)) +exp(erreurA[sim,i])
  return(alphahat)
}

uhat <- function(i, L, theta, sim){
  uhat <- alphahat(i,theta, sim)*log(Lmax-L)+ theta[7]*log((Lmax-L)^2)
  +theta[8]*log(Y(i,L)) + theta[9]*log((Y(i,L))^2)+ theta[10]*as.numeric(L==0)
  +theta[11]*as.numeric((L>=1750 & L<=2000))
  return( uhat)
}

umarghat <- function(i,theta, sim){
# calcule l'utilite marginale de l'individu i par increments de incr heures de travail
  lsup <- seq(0,Lmax,by=lincr) # vecteur des heures travaillees
  util <- sapply(lsup,function(x) uhat(i,x,theta,sim))+ exp(as.numeric(erreurU[,sim,i]))*theta[12]
  return(list(lsup,util))
}


#nombre d'heures optimales
Lhat <- function(i, theta, sim){
  #vecteur des utilites pour chaque heure de travail  
  u <- as.numeric(umarghat(i, theta, sim)[[2]])
  lsup <- as.numeric(umarghat(i,theta,sim)[[1]]) 
  # heures minimales travailles qui maximisent l'utilite
  position <- which(u==max(u,na.rm=T)) #utilite maximale
  h<-min(lsup[position])
  return(h) 
}

#teste le nombre d'heures optimales selon les paramètres

simwork<- function(theta){
  individus <- c(1:n)
  whsim <- sapply(individus,function(x) Lhat(x,theta,nsim))
  return(whsim)
}

testhres <-simwork(theta)
hist(testhres)

```


## Méthode des moments généralisés simulés

Nous allons calibrer le modèle théorique avec les données du *LFS*. Essentiellement, il s'agit de trouver les valeurs de $\theta$ afin que les heures travaillées simulées par le modèle d'offre de travail basé sur la théorie économique soient le plus près possible des données observées dans le *LFS*. Pour ce faire, nous utilisons la méthode des moments généralisés, qui consiste à fixer certains paramètres de la distribution, comme la moyenne et l'écart-type, et à sélectionner les valeurs de $\theta$ qui reproduisent ces *moments.* 

Comme la population du sondage est diversifiée et que les caractéristiques individuelles influencent fortement les préférences pour le loisir, il faut inclure plusieurs variables dans le modèle. Dans ce cas, il y a plusieurs combinaisons de $\theta$ qui permettent de répliquer la moyenne et l'écart-type des heures travaillées. On dit que le modèle est *sous-identifié*. Pour que le modèle soit identifié, il nous faut au minimum autant de moments que de paramètres à estimer. En multipliant le vecteur des heures travaillées par la matrice des caractéristiques individuelles, on obtient facilement des moments intuitifs.

Le code suivant génère les moments réels observés dans l'échantillon en prenant soin de pondérer les moyennes et l'écart-type, puisque les individus ne sont pas également représentatifs de la population.

```{r}
rhours <- as.numeric(lfsqc$ATOTHRS)*weeks # nombre d'heures annuelles sur une base de 'weeks' semaines de travail
wrhours <- rhours*wght # heures annuelles x poids individuels

#Matrice des caractéristiques individuelles
Xmat<-Xmat[,1:5]
k<-ncol(Xmat)

#ecart-type des heures ponderees
rwse <-  sqrt((sum(wght*(rhours^2))/sum(wght))-(sum(wrhours)/sum(wght))^2)
rmoments <- c(colSums(matrix(rep(wrhours,k),n,k)*Xmat)/sum(wght),rwse,sum(as.numeric(rhours>=1750 & rhours<=2000)*wght)/sum(wght),sum(as.numeric(rhours==0)*wght)/sum(wght)) # calcul des moments
print(rmoments)
```

On a donc 8 moments ici:

1. moyenne(heures travaillées)

2. moyenne(heures travaillées $\times$ age)

3. moyenne(heures travaillées -- femme)

4. moyenne(heures travaillées -- >1 enfant préscolaire)

5. moyenne(heures travaillées $\times$ niveau d'éducation)

6. écart-type(heures travaillées)

7. moyenne(travaille entre 35 et 40h / semaine)

8. moyenne(ne travaille pas)


On veut donc choisir une valeur de $\theta$ telle que les moments simulés par le modèle soient proches des moments dans les données. Malgré que nous ayons autant de moments que de paramètres, nous ne pouvons en général pas être certains qu'il existe une unique solution de $\theta$ . C'est pour cela que nous parlons habituellement de *calibration* et non d'*estimation* du modèle. En pratique, la calibration s'opère comme une estimation classique, i.e. nous allons minimiser la distance entre les moments simulés et les moments observés:

$$
GMM(\theta)=(\mathbb{E}Moments(\theta)-Moments)'(\mathbb{E}Moments(\theta)-Moments)
$$
où $\mathbb{E}Moments(\theta)$ est la moyenne des moments simulés pour différents tirages des $\varepsilon_i$ et $Moments$ sont les moments des données. La procédure est donc de minimiser $GMM(\theta)$. 


Pour coder l'espérance des 12 moments simulés selon le vecteur de coefficients *theta*, nous utilisons la fonction *simhours*


```{r}
simhours <- function(theta){
  moments <- rep(0,8) # vecteur de zéros qui va contenir la moyenne des moments simulés
  for (sim in 1:nsim){
     hours <- as.numeric(sapply(1:n,function(i) Lhat(i,theta,sim)))
     wh <- wght*hours
     swse <-  sqrt((sum(wght*(hours^2))/sum(wght))-(sum(wh)/sum(wght))^2)
     moments <- moments + c(colSums(matrix(rep(wh,k),n,k)*Xmat)/sum(wght),swse,sum(as.numeric(hours>=1750&hours<=2000)*wght)/sum(wght),sum(as.numeric(hours==0)*wght)/sum(wght)) # calcul des moments     
  }
  moments <- moments/nsim # fait la moyenne
  return(moments)
}

distrhours <- function(theta){
  moments <- simhours(theta) # moments simulés
  gmm <- sum((moments-rmoments)^2) # distance entre les moments simulés et les moments dans les données
  return(gmm)
}
```


On peut donc maintenant lancer la calibration. L'objectif de la calibration est de minimiser la somme du carré des écarts entre  les moments simulés *moments* et les moments observés *rmoments*. L'optimisation de la fonction *distrhours* qui calcule les GMM se fait par la fonction *optim* qui cherche les valeurs de *theta* qui minimisent la fonction. Nous donnons un vecteur de départ arbitraire *thetahat* et l'algorithme d'optimisation retourne le vecteur de *thetahat* qui minimise les GMM. 

```{r}
#Paramètre de départ inspiré des paramètres de Clavet, Duclos et Lacroix
thetatry <- c (104.318386, -54.445962, 12.287784 ,  2.450735 ,118.574461  , 9.823539,
                7.478973 ,  1.360434 , -2.471970 ,  3.952846,   3.868968 ,  4.478026)
#gmm de depart
distrhours(thetatry)

#Calibration - ne pas rouler, ca prend 16 h....
out <- optim(thetatry, fn=distrhours) # minimise la fonction gmmfct prenant theta comme valeur de départ.
thetatry <- out$par
print(out)

#Parametres estimes par la calibration
#thetamagique <- c (104.318386, -54.445962, 12.287784 ,  2.450735 ,118.574461  , 9.823539,
                    #7.478973 ,  1.360434 , -2.471970 ,  3.952846,   3.868968 ,  4.478026)

```


On voit la valeur calibrée de theta dans $out\$ par$ et la valeur de la fonction objective dans $out\$ value$. On peut maintenant voir les moments simulés (moyenne sur *nsim* simulations) et les moments réels avec le code suivant:

```{r }
print(thetatry)
print(simhours(thetatry))
print(rmoments)
```

On voit donc que la majorité des moments sont bien simulés, sauf que le modèle produit trop de variation dans les heures travaillées : l'écart-type des heures travaillées est très grand. Regardons la distribution réelle des heures travaillées.

```{r}
hist(rhours)
#print(max(rhours))
```

On voit bien la masse importante juste avant 2000 heures de travail (i.e. 40 heures par semaine pendant 50 semaines), ce qui est intuitivement clair. Le code suivant nous donne un exemple de distribution des heures travaillées données par le modèle.

```{r}
hressim<-simwork(thetatry)
hist(hressim)
```

## Comparaison des résultats observés et simulés

Pour l'instant, la valeur estimée de $\theta$ nous donne une distribution des heures travaillées, ce qui nous permet de calculer les taxes, le bien-être et beaucoup d'autres variables.

```{r eval=FALSE, echo=TRUE}
makestats <- function(theta){
   stats_var <- matrix(0,n,4)
   for (sim in 1:nsim){
     h <- simwork(theta,sim)
     inc <- h*wage
     t <- sapply(inc,function(x) itax(x)[1])
     alpha <- exp(as.numeric(Xmat%*%matrix(theta[1:k],k,1)))
     u <- sapply(1:n, function(i) Utilite(i,h[i],alpha,theta))
     stats_var[,1] <- stats_var[,1] + (sort(h)/nsim)
     stats_var[,2] <- stats_var[,2] +(sort(u)/nsim)
     stats_var[,3] <- stats_var[,3] +(sort(inc)/nsim)
     stats_var[,4] <- stats_var[,4] +(sort(t)/nsim)
   }
   return(stats_var)
}
matstats <- makestats(thetatry)
colnames(matstats) <- c("heures travaillées","utilité","revenu brut","taxes et transferts")
summary(matstats)
```

Cela nous donne donc des données intéressantes à comparer. Vous pouvez aussi naturellement vous intéresser à d'autres variables, comme l'indice de Gini. Faites par contre attention d'utiliser correctement les poids échantillonaux lorsque vous travaillez avec des variables globales!


# 5. Réforme #1 : Revenu minimum garanti

## Nouvelles règles fiscales


On a donc une valeur de $\theta$ qui permet de répliquer les moments observés dans les données et de donner quelques statistiques descriptives de l'économie simulée. On peut donc maintenant commencer à faire des analyses de réformes. À titre d'exemple, ici, enlevons le programme d'aide sociale.

```{r}
as <- 0
```
Pour les personnes qui ont 20 ans et plus, le revenu minimum garanti correspond a 55% du panier de consommation annuel, evalue a 36970.44 dollars en 2020 pour Montreal (le plus eleve de la province). Le panier de consommation est evalue en dollars constants de 2018. Pour les personnes de 65 ans et plus, le revenu minimum garanti correspond a 100% du panier de consommation de 36970.44 dollars 2018.

```{r}
if (ps[i]== 1) {
   if (age_12 >1 & age_12<10) 
     rmg <- (36970.44*0.55) # 55% panier de consommation pris pour Montreal (le plus eleve des choix), revenu indique en dollars constants de 2018
  else if (age_12>11)
    rmg <- 36970.44 #revenu minimum garanti pour les personnes de 65 ans et plus est egal a 100% du panier de consommation
  else rmg <-0 #concerne seulement la categorie 1 (15-19 ans), qu'on n'a pas dans l'échantillon
} else if (fm[i] == 1) {
   if (age_12 >1 & age_12<10) 
     rmg <- (36970.44*0.55*1.45) # 55% panier de consommation pris pour Montreal (le plus eleve des choix), revenu indique en dollars constants de 2018. Plus une représentation des dépenses additionnel entrainer par le fait d'etre un menage monoparentale (ratio determiner par les données du tableau 11-10-0224-01 de statistique canada)
  else if (age_12>11)
    rmg <- 36970.44 #revenu minimum garanti pour les personnes de 65 ans et plus est egal a 100% du panier de consommation
  else rmg <-0 #concerne seulement la categorie 1 (15-19 ans), qu'on n'a pas dans l'échantillon
}else if (c[i] == 1){ 
   if (age_12 >1 & age_12<10) 
     rmg <- (36970.44*0.55*1.87) # 55% panier de consommation pris pour Montreal (le plus eleve des choix), revenu indique en dollars constants de 2018. Plus une représentation des dépenses additionnel entrainer par le fait d'etre un menage monoparentale (ratio determiner par les données du tableau 11-10-0224-01 de statistique canada)
 else if (age_12>11)
    rmg <- 36970.44 #revenu minimum garanti pour les personnes de 65 ans et plus est egal a 100% du panier de consommation
  else rmg <-0 #concerne seulement la categorie 1 (15-19 ans), qu'on n'a pas dans l'échantillon
}else if (ce[i]==1){
   if (age_12 >1 & age_12<10) 
     rmg <- (36970.44*0.55*2.48) #panier de consommation pris pour Montreal (le plus eleve des choix), revenu indique en dollars constants de 2018. Plus une représentation des dépenses additionnel entrainer par le fait d'etre un menage monoparentale (ratio determiner par les données du tableau 11-10-0224-01 de statistique canada)
  else if (age_12>11)
    rmg <- 36970.44 #revenu minimum garanti pour les personnes de 65 ans et plus est egal a 100% du panier de consommation
  else rmg <-0 #concerne seulement la categorie 1 (15-19 ans), qu'on n'a pas dans l'échantillon
}


```

### Modification des TMEI:

```{r }
outtme <- tme(100,250000,1)
```

## Simulations du modèle d'offre de travail
On peut donc utiliser le modèle pour voir les changements anticipés sur les valeurs des moments.

```{r eval=FALSE, echo=TRUE}
print(simhours(thetatry))
```

On peut aussi voir les autres statistiques prédites:

```{r eval=FALSE, echo=TRUE}
matstats_noas <- makestats(thetatry)
colnames(matstats_noas) <- c("heures travaillées","utilité","revenu brut","taxes et transferts")
summary(matstats_noas)
```

En particulier, ici on voit que tous se sont mis à travailler. C'est une conséquence directe de l'hypothèse sur l'utilité: sans aide sociale, ne pas travailler implique une consommation nulle et une utilité de -Infini. Les individus sont donc prêts à tout pour arriver à consommer. Remettons l'histogramme des heures travaillées (simulées) sur le modèle avec assurance emploi:

```{r eval=FALSE, echo=TRUE}
hist(matstats[,1])
```

```{r eval=FALSE, echo=TRUE}
hist(matstats_noas[,1])
```

# 6. Réforme #2: Prime à l'emploi
La prime à l'emploi est de 3$/h pour tout individu ayant trouver un emploi et travaillant au moins 30h par semaine. La prime commence à s'appliquer a 30h de travail durant la semaine.
```{r}

```
# 7. Réforme #3: Combinaison de RMG et prime à l'emploi

# 8. Comparaisons des réformes
